臺灣苗栗地方法院刑事判決　　　　　　　100年度訴字第221號
公　訴　人　臺灣苗栗地方法院檢察署檢察官
被　　　告　柯竹清
　　　　　　陳光敏
　　　　　　林美惠
上列被告等因偽造文書等案件，經檢察官提起公訴（100 年度偵
字第919 號），因被告等於準備程序中就被訴事實為有罪之陳述
，經本院合議庭裁定由受命法官獨任進行簡式審判程序，本院判
決如下：
    主  文
柯竹清犯侵占離本人持有物罪，處罰金新臺幣壹萬元，罰金如易
服勞役，以新臺幣壹仟元折算壹日。
陳光敏共同犯收受贓物罪，累犯，處有期徒刑肆月。又共同犯行
使偽造私文書罪，累犯，處有期徒刑捌月，偽造之「方俊平」名
義之署名貳枚沒收。應執行有期徒刑拾月，偽造之「方俊平」名
義之署名貳枚沒收。
林美惠共同犯收受贓物罪，處有期徒刑參月。又共同犯行使偽造
私文書罪，處有期徒刑柒月，偽造之「方俊平」名義之署名貳枚
沒收。應執行有期徒刑玖月，偽造之「方俊平」名義之署名貳枚
沒收。
    犯罪事實及理由
一、犯罪事實：
  (一)前科資料：
  1.陳光敏部分：
    陳光敏前因毒品案件，於98年2 月19日經本院以97年訴字第
    871 號判決有期徒刑7 月確定，甫於99年2 月22日縮刑期滿
    執行完畢。（構成累犯）
  (二)柯竹清於民國99年10月23日凌晨4 時45分許，在苗栗縣後龍
    鎮○○里○○○ 縣道路旁，拾獲方俊平所有而於前遭竊之皮夾
    1 只（原係置放於方俊平所駕駛而停放於苗栗縣後龍鎮海埔
    里14鄰南天宮後方空地之車牌號碼2020－LV號自用小客車內
    ），竟不思物歸原主，反意圖為自己不法之所有，而將上揭
    遺失物即方俊平所有之皮夾1 只侵占入己。（即事實一）
  (三)柯竹清於99年10月23日凌晨5 時許，在苗栗縣後龍鎮中龍里
    金沙遊藝場內，向陳光敏與林美惠詢稱：伊在路上拾獲皮夾
    1 只，不知道該皮夾內的東西可不可以使用等語，詎陳光敏
    與林美惠均明知該皮夾係屬柯竹清侵占遺失物所得之贓物，
    竟共同基於收受贓物之犯意聯絡，而自柯竹清處收受該皮夾
    及其內屬方俊平所有之玉山銀行信用卡（卡號：0000000000
    00XXXX）。（即事實二）
  (四)陳光敏與林美惠復共同意圖為自己不法之所有，並基於行使
    偽造私文書之犯意聯絡，旋依序為下列行為：（即事實三）
  1.於99年10月23日8時57分許，由陳光敏騎乘車牌號碼G5Z－30
    6 號之機車搭載林美惠前往苗栗縣後龍鎮○○路51－2 號後
    龍加油站後，由陳光敏佯裝為方俊平持上揭方俊平所有之信
    用卡刷卡消費加油新臺幣（下同）130 元，並在簽帳單上偽
    簽方俊平之簽名，以表示方俊平同意依據信用卡持卡人合約
    條件，按簽帳單之金額付款予發卡銀行而偽造簽單之私文書
    後，復持該偽造之簽單交付予加油站不知情之員工姜冠宏而
    行使之，致姜冠宏陷於錯誤，允予簽帳消費，並致使銀行端
    承辦人員不知有偽，如數墊付刷卡消費之金額。
  2.復於同日9 時13分許，陳光敏、林美惠共同前往址位於苗栗
    縣後龍鎮○○路46－40號之巧鄰生鮮超市，而由陳光敏以同
    樣手法，簽帳消費1988元，林美惠則提出會員卡登錄消費點
    數，使不知情之店員劉思妤允予簽帳消費，致生損害於方俊
    平、特約商店、財團法人聯合信用卡處理中心及玉山銀行對
    於客戶使用信用卡消費資料管理之正確性。
  (五)案經苗栗縣警察局竹南分局報告臺灣苗栗地方法院檢察署檢
    察官偵查後起訴。
二、證據名稱：
  (一)認定犯罪事實所憑之證據：
  1.證人即告訴人方俊平於警詢中之證述。（見苗栗縣警察局竹
    南分局南警偵字第1000001853號刑案偵查卷宗內）
  2.證人姜冠宏於警詢中之證述。（見苗栗縣警察局竹南分局南
    警偵字第1000001853號刑案偵查卷宗內）
  3.證人劉思妤於警詢中之證述。（見苗栗縣警察局竹南分局南
    警偵字第1000001853號刑案偵查卷宗內）
  4.方俊平所有之玉山銀行卡號為000000000000XXXX之信用卡帳
    單1 紙。（見苗栗縣警察局竹南分局南警偵字第1000001853
    號刑案偵查卷宗內）
  5.卡號000000000000XXXX之信用卡簽帳單影本2 紙。（見苗栗
    縣警察局竹南分局南警偵字第1000001853號刑案偵查卷宗內
    ）
  6.後龍加油站監視錄影畫面擷取照片6 張。（見苗栗縣警察局
    竹南分局南警偵字第1000001853號刑案偵查卷宗內）
  7.巧鄰生鮮超市會員登錄系統資料1 紙。（見苗栗縣警察局竹
    南分局南警偵字第1000001853號刑案偵查卷宗內）
  (二)上列證據核與被告柯竹清、陳光敏、林美惠自白之犯罪事實
    （見本院卷100 年5 月12日審判筆錄第2 、6 頁）相符，本
    件事證已臻明確，被告柯竹清所犯如事實一之犯行，及被告
    陳光敏、林美惠所犯如事實二、三之行為，均洵堪認定，均
    應予依法論罪科刑。
三、論罪科刑之理由：
  (一)被告柯竹清部分：
  1.罪名：
    刑法第337 條所謂「離本人所持有之物」，係指物之離其持
    有，非出於本人之意思者而言（最高法院50年臺上字第2031
    號判例參照），是除遺失物、漂流物外，凡非基於持有人之
    意思，一時脫離其本人所持有之物均屬「離本人所持有之物
    」，故核被告柯竹清於事實一之行為，係成立刑法第337 條
    之侵占離本人所持有之物罪。
  2.量刑理由之說明：
    爰審酌被告柯竹清前有脫逃、強盜、肅清煙毒條例、竊盜、
    毒品等案件之前科紀錄，素行非佳；復衡酌其於刑之執行完
    畢5 年內仍未能警惕自新，而再犯本案事實一之侵占離本人
    所持有之物犯行，顯見其無悔改之決心，且其行為已嚴重侵
    害他人之財產權，實不宜寬貸；惟審酌其犯後坦承犯行，尚
    知所悔悟，節省有限之司法資源；並審酌其犯罪目的、手段
    、生活狀況、品行、智識程度為國中畢業及公訴人請求量處
    適當之刑等一切情狀，爰量處如主文第1 項所示之刑，並諭
    知易服勞役之標準，以資懲儆。
  (二)被告陳光敏部分：
  1.罪名：
  (1)事實二部分：
    核被告陳光敏於事實二之行為，係成立刑法第349 條第1 項
    之收受贓物罪。又被告陳光敏為上揭犯行時，與被告林美惠
    間具有犯意聯絡及行為分擔，應依共同正犯論處。
  (2)事實三部分：
    按以信用卡為交易工具之交易行為，不論特約商店所使用之
    簽帳單係一式三聯或一式二聯，持卡人在特約商店已填妥交
    易標的及金額等應記載事項之簽帳單上簽名，即係表示持卡
    人承認有此交易行為之意思，該簽帳單之每一聯，自均屬有
    關權利義務證明之私文書，不因其用途不同而有異（最高法
    院89年臺上字第5820號判決）。次按刑法上之「署押」，係
    指於紙張或物體上簽署之姓名或其  他符號，以表示其承認
    所簽署文書之效力，與印文有同一效力，而刑法上所謂偽造
    署押，係指未經他人之授權或同意，而擅自簽署他人之姓名
    或畫押（包括以他人之名義按捺指印之情形）者而言（最高
    法院93年度台上字第2057號判決意旨參照）。次按刑法上之
    偽造署押罪，係指單純偽造簽名、畫押而言，若在制式之書
    類上偽造他人簽名，已為一定意思表示，具有申請書或收據
    等類性質者，則係犯偽造文書罪，該偽造署押為偽造文書之
    部分行為不另論罪（最高法院85年度臺非字第146 號判決意
    旨可資參照）。故被告陳光敏於事實三2 次於信用卡簽帳單
    上偽簽方俊平署名，並進而將該簽帳單交予店員，而以此方
    式，使經手之店員陷於錯誤判斷允予簽帳消費，被告陳光敏
    並因而取得與信用卡簽帳單上金額等同價值之利益之行為，
    均係犯刑法第216 條、第210 條之行使偽造私文書罪及第33
    9 條第2 項之詐欺得利罪。惟被告陳光敏係基於單一犯意，
    而於密切接近之時間及相近地點實施上揭2 次行為，其所侵
    犯之法益重疊，2 次行為之獨立性極為薄弱，依一般社會健
    全觀念，在時間差距上，難以強行分開，在刑法評價上，均
    應視為數個舉動之接續施行，合為包括之一行為予以評價，
    較為合理，故就被告陳光敏於事實三所為2 次偽簽方俊平署
    名進而行使，並詐欺得利之行為，認屬接續犯，應論以一罪
    已足。又被告陳光敏偽造署押之行為為偽造私文書之階段行
    為，不另論罪，另偽造私文書之低度行為應為行使偽造私文
    書之高度行為所吸收亦不另論罪。另被告陳光敏係以一行為
    同時觸犯行使偽造私文書罪及詐欺取財罪，為想像競合犯，
    應從較重之行使偽造私文書罪處斷。又被告陳光敏為上揭犯
    行時，均與被告林美惠間具有犯意聯絡及行為分擔，應依共
    同正犯論處。
  2.罪數：
    被告陳光敏犯如上揭事實二之收受贓物罪與事實三之行使偽
    造私文書罪，其2 罪間犯意各別，行為互殊，應予分論併罰
    。
  3.累犯加重其刑之事由：
    被告陳光敏前有如犯罪事實欄前科資料項編號2.所載之前案
    科刑及執行紀錄，有臺灣高等法院被告前案紀錄表1 份附卷
    可稽，其受有期徒刑執行完畢後，5 年內故意再犯本案事實
    二、三所示之有期徒刑以上之罪，均為累犯，就其所犯事實
    二、三之罪均應依刑法第47條第1 項之規定，加重其刑。
  4.量刑理由之說明：
    爰審酌被告陳光敏前有毒品、竊盜、肅清煙毒條例、贓物等
    案件，素行非良，此有臺灣高等法院被告前案紀錄表1 份在
    卷可稽；復斟酌其所犯事實二、三之行為，實際造成財產侵
    害，並有害經濟秩序交易安全之信賴關係，行為非法所許，
    而應嚴懲；惟參衡其犯後坦承犯行，節省有限之司法資源，
    犯後態度尚稱良好；併衡酌其犯罪動機、手段、目的、犯罪
    所得利益、生活狀況、智識程度為國中畢業及公訴人請求量
    處適當刑度等一切情狀，爰就其所犯如事實二、三之行為分
    別量處如主文第2 項所示之刑，並依刑法第51條第1 項第5
    款之規定，合定如主文第2 項所示之應執行刑，以資懲儆。
  (三)被告林美惠部分：
  1.罪名：
  (1)事實二部分：
    核被告林美惠於事實二之行為，係成立刑法第349 條第1 項
    之收受贓物罪。又被告林美惠為上揭犯行時，與被告陳光敏
    間具有犯意聯絡及行為分擔，應依共同正犯論處。
  (2)事實三部分：
    按以信用卡為交易工具之交易行為，不論特約商店所使用之
    簽帳單係一式三聯或一式二聯，持卡人在特約商店已填妥交
    易標的及金額等應記載事項之簽帳單上簽名，即係表示持卡
    人承認有此交易行為之意思，該簽帳單之每一聯，自均屬有
    關權利義務證明之私文書，不因其用途不同而有異（最高法
    院89年臺上字第5820號判決）。次按刑法上之「署押」，係
    指於紙張或物體上簽署之姓名或其  他符號，以表示其承認
    所簽署文書之效力，與印文有同一效力，而刑法上所謂偽造
    署押，係指未經他人之授權或同意，而擅自簽署他人之姓名
    或畫押（包括以他人之名義按捺指印之情形）者而言（最高
    法院93年度台上字第2057號判決意旨參照）。次按刑法上之
    偽造署押罪，係指單純偽造簽名、畫押而言，若在制式之書
    類上偽造他人簽名，已為一定意思表示，具有申請書或收據
    等類性質者，則係犯偽造文書罪，該偽造署押為偽造文書之
    部分行為不另論罪（最高法院85年度臺非字第146 號判決意
    旨可資參照）。故被告林美惠於事實三陪同被告陳光敏2 次
    於信用卡簽帳單上偽簽方俊平署名，並進而將該簽帳單交予
    店員，而以此方式，使經手之店員陷於錯誤判斷允予其等簽
    帳消費，被告林美惠並與被告陳光敏因而共同取得與信用卡
    簽帳單上金額等同價值之利益之行為，均係犯刑法第216 條
    、第210 條之行使偽造私文書罪及第339 條第2 項之詐欺得
    利罪。惟被告林美惠係基於單一犯意，而於密切接近之時間
    及相近地點實施上揭2 次行為，其所侵犯之法益重疊，2 次
    行為之獨立性極為薄弱，依一般社會健全觀念，在時間差距
    上，難以強行分開，在刑法評價上，均應視為數個舉動之接
    續施行，合為包括之一行為予以評價，較為合理，故就被告
    林美惠於事實三所為2 次共同與被告陳光敏實施偽簽方俊平
    署名進而行使，並詐欺得利之行為，認屬接續犯，應論以一
    罪已足。又被告林美惠偽造署押之行為為偽造私文書之階段
    行為不另論罪，又偽造私文書之低度行為應為行使偽造私文
    書之高度行為所吸收亦不另論罪。另被告林美惠係以一行為
    同時觸犯行使偽造私文書罪及詐欺取財罪，為想像競合犯，
    應從較重之行使偽造私文書罪處斷。又被告林美惠為上揭犯
    行時，均與被告陳光敏間具有犯意聯絡及行為分擔，應依共
    同正犯論處。
  2.罪數：
    被告林美惠犯如上揭事實二之收受贓物罪與事實三之行使偽
    造私文書罪，其2 罪間犯意各別，行為互殊，應予分論併罰
    。
  3.量刑理由之說明：
    爰審酌被告林美惠前僅曾因贓物案件，經判決有期徒刑並宣
    告緩刑之前科紀錄，素行尚可，此有臺灣高等法院被告前案
    紀錄表1 份在卷可稽；復斟酌其所犯如事實二、三之行為，
    已實際造成被害人財產侵害，並有害經濟秩序交易安全之信
    賴關係，行為非法所許，而應嚴懲；惟參衡其犯後坦承犯行
    ，節省有限之司法資源，犯後態度尚稱良好；併衡酌其犯罪
    動機、手段、目的、犯罪所得利益、生活狀況、智識程度為
    國中畢業及公訴人請求量處適當刑度等一切情狀，爰就其所
    犯如事實二、三之行為分別量處如主文第3 項所示之刑，並
    依刑法第51條第1 項第5 款之規定，合定如主文第3 項所示
    之應執行刑，以資懲儆。
  (四)沒收部分：
    按偽造之印章、印文或署押，不問屬於犯人與否，沒收之，
    此於刑法第219 條定有明文。是本案被告陳光敏如事實三所
    示，2 次以方俊平名義於信用卡簽帳單上偽造「方俊平」之
    名義所簽署之署名共2 枚，應於被告陳光敏所犯之行使偽造
    私文書罪項下宣告沒收之，縱該簽帳單已交付予其消費商店
    之店員而為該商店所有，按前揭法條說明，亦應沒收之。又
    秉於共同正犯責任共通原則，亦應於共同被告林美惠所犯如
    事實三之罪項下，宣告沒收之。
  (五)不予宣告沒收部分：
    至被告陳光敏、林美惠所共同偽造之私文書即事實三所指之
    信用卡簽帳單2 紙，因已交付與該消費商店，而已非屬被告
    陳光敏、林美惠所有之物，爰不予宣告沒收，附此敘明。
四、應適用之法條：
  (一)刑事訴訟法第273 條之1 第1 項、第299 條第1 項前段、第
    310 條之2 、第454 條第1 項。
  (二)刑法第28條、第216 條、第210 條、第337 條、第339 條第
    2 項、第349 條第1 項、第47條第1 項、第51條第1 項第5
    款、第42 條第3 項、第219 條。
  (三)刑法施行法第1 條之1 。
五、本判決係依刑事訴訟法第310 條之2 、第454 條第1 項製作
    ，依法僅記載當事人欄、主文、犯罪事實、證據名稱以及應
    適用之法條，其中犯罪事實部分，依同法第308 條之修正立
    法理由，亦僅記載犯罪構成要件事實，關於刑罰加重事由（
    含累犯在內）免予記載（法院辦理刑事訴訟案件應行注意事
    項第144 點參照），但仍於主文予以表明，並於應適用之法
    條欄予以引用。如不服本判決，應於判決送達之日起10日內
    ，向本院提起上訴。
本案經檢察官林俊杰到庭執行職務。
中    華    民    國   100    年    6     月    9     日
                  刑事第二庭法  官  林靜雯
以上正本證明與原本無異。
如不服本判決，應於判決送達後10日內向本院提出上訴狀（應抄
附繕本），其未敘述上訴理由者，應於上訴期間屆滿後20日內補
提理由書狀於本院，上訴於臺灣高等法院臺中分院。告訴人或被
害人如對於本判決不服者，應具備理由請求檢察官上訴，其上訴
期間之計算係以檢察官收受判決正本之日期為準。
                            書記官  劉千瑄
中    華    民    國   100    年    6     月    9     日
附錄本判決論罪科刑法條：
中華民國刑法第210 條：
偽造變造私文書，足以生損害於公眾或他人者，處5 年以下有期
徒刑。
中華民國刑法第216 條：
行使第210 條至第215 條之文書者，依偽造、變造文書或登載不
實事項或使登載不實事項之規定處斷。
中華民國刑法第337 條：
意圖為自己或第三人不法之所有，而侵占遺失物、漂流物或其他
離本人所持有之物者，處500 元以下罰金。
中華民國刑法第339 條：
意圖為自己或第三人不法之所有，以詐術使人將本人或第三人之
物交付者，處5 年以下有期徒刑、拘役或科或併科1000元以下罰
金。
以前項方法得財產上不法之利益或使第三人得之者，亦同。
前2 項之未遂犯罰之。
中華民國刑法第349 條：
收受贓物者，處3 年以下有期徒刑、拘役或500 元以下罰金。
搬運、寄藏、故買贓物或為牙保者，處5 年以下有期徒刑、拘役
或科或併科1000元以下罰金。
因贓物變得之財物，以贓物論。